臺灣臺北地方法院刑事判決　　　　　　 100年度訴緝字第22號
公　訴　人　臺灣臺北地方法院檢察署檢察官
被　　　告　顧大剛
上列被告因背信等案件，經檢察官提起公訴（89年度偵字第15361號）
，本院判決如下：
    主  文
本件免訴。
    理  由
一、公訴意旨略以：被告顧大剛於民國83年至87年12月間，擔任
    股票上市○○○道工業股份有限公司（下稱正道工業公司）
    董事長，另自85年4月間起，擔任正道工業公司轉投資之證
    道實業股份有限公司（下稱證道實業公司）董事長，係受該
    二公司全體股東之委託，處理正道工業公司、證道實業公司
    營運事務之人。明知公司法、財政部證券暨期貨管理委員會
    及正道工業公司，對於公開發行之正道工業公司取得、處分
    資產或資金借貸均定有規定，以保障投資股東之權益。緣於
    87年初，新巨群集團負責人吳祚欽（另案通緝中）因侵占、
    虧空公司資產，財務週轉發生困難，該集團總公司新巨群股
    份有限公司（下稱新巨群公司）86年度之資產、負債損益表
    所示，每股淨值僅有新臺幣（下同）18.17元，然為尋求資
    金解困，吳祚欽乃洽請被告以高價購買未上市、上櫃之新巨
    群公司股票以換取現金。被告竟基於為吳祚欽不法利益之概
    括犯意，先明知新巨群公司股價淨值每股僅18.17元，且該
    股票交易非於證券交易市場或證券商營業處買賣，非原始認
    股取得，亦未於交易日前委託證券分析專家評估股價，擅自
    於87年2月21日，以正道工業公司之資金及名義，用每股80
    元、總價8千萬元之高價購買1百萬股之新巨群公司股票。然
    此仍不足以解除吳祚欽財務危機，被告續以每股80元，向吳
    祚欽購買1百萬股新巨群公司股票，然為規避查核，遂以非
    公開發行之證道實業公司名義購買新巨群公司股票，為支應
    股款，又於87年4月3日，不顧公司法、正道工業公司所定貸
    予資金之限制，擅自指示正道工業公司總務部經理陳壽安，
    以借款名義撥貸8千萬元予證道實業公司支付股款。嗣於同
    年12月間，吳祚欽畏罪潛逃國外，新巨群公司隨即於88年5
    月1日停業，正道工業公司、證道實業公司所購買之2百萬股
    股票已無法處分，損失共達1億6千萬元，致生損害於該2公
    司之全體股東。因認被告涉有刑法第342條第1項之背信罪嫌
    及違反公司法第15條第2項之規定而犯同條第3項之罪嫌。
二、檢察官認被告所為涉犯前揭罪嫌，惟公司法第15條原規定；
    「公司不得經營登記範圍以外之業務。公司之資金，除因公
    司間業務交易行為有融通資金之必要者外，不得貸與股東或
    任何他人。公司負責人違反前2項規定時，各處1年以下有期
    徒刑、拘役或科或併科新臺幣15萬元以下罰金，並賠償公司
    因此所受之損害」。嗣該條文業於90年11月12日修正為：「
    公司之資金，除有左列各款情形外，不得貸與股東或任何他
    人：一、公司間或與行號間有業務往來者。二、公司間或與
    行號間有短期融通資金之必要者。融資金額不得超過貸與企
    業淨值的百分之40。公司負責人違反前項規定時，應與借用
    人連帶負返還責任；如公司受有損害者，亦應由其負損害賠
    償責任」，亦即現時已廢止刑罰之規定，本院本應依刑事訴
    訟法第302條第4款諭知免訴之判決，然起訴書認定被告所犯
    上揭背信罪嫌與公司法第15條第3項罪嫌間，有方法結果之
    牽連關係，為牽連犯，而應依刑法第55條之規定從一重之背
    信罪處斷，合先說明。
三、按案件時效已完成者，應諭知免訴之判決，且得不經言詞辯
    論為之，刑事訴訟法第302條第2款、第307條分別定有明文
    。
四、次按行為後法律有變更者，適用行為時之法律，但行為後之
    法律有利於行為人者，適用最有利於行為人之法律，現行刑
    法第2條第1項定有明文。而追訴時效期間之長、短，關係行
    為人是否受到刑事追訴或處罰，而追訴權時效完成者，應依
    刑事訴訟法第302條第2款規定諭知免訴，而免訴判決為實體
    判決，因此關於追訴時效期間之修正，應屬實體刑罰法律變
    更，而有刑法第2條第1項之適用（參照最高法院24年7月民
    刑庭總會決議(二)）。而刑法施行法所增訂之第8條之1亦於
    94年1月7日通過，於同年2月2日經總統公布，並自95年7月1
    日起施行，依該條文所載：「於中華民國94年1月7日刑法修
    正施行前，其追訴權或行刑權時效已進行而未完成者，比較
    修正前後之條文，適用最有利於行為人之規定」。而被告行
    為時所犯刑法第342條背信罪，其法定最重本刑為5年以下有
    期徒刑；而本案被告行為時即修正前刑法第80條追訴權之時
    效期間規定為：「追訴權，因左列期間內不行使而消滅：一
    、死刑、無期徒刑或10年以上有期徒刑者，20年。二、3年
    以上10年未滿有期徒刑者，10年。三、1年以上3年未滿有期
    徒刑者，5年。四、1年未滿有期徒刑者，3年。五、拘役或
    罰金者，1年。前項期間自犯罪成立之日起算。但犯罪行為
    有連續或繼續之狀態者，自行為終了之日起算」，而修正後
    刑法第80條則規定：「追訴權，因下列期間內未起訴而消滅
    ：一、犯最重本刑為死刑、無期徒刑或10年以上有期徒刑之
    罪者，30年。二、犯最重本刑為3年以上10年未滿有期徒刑
    之罪者，20年。三、犯最重本刑為1年以上3年未滿有期徒刑
    之罪者，10年。四、犯最重本刑為1年未滿有期徒刑、拘役
    或罰金之罪者，5年。前項期間自犯罪成立之日起算。但犯
    罪行為有繼續之狀態者，自行為終了之日起算」，是依被告
    行為時即修正前刑法，其所犯之刑法第342條背信罪之追訴
    時效期間為10年，依修正後刑法之追訴時效期間則為20年，
    比較修正前、後關於追訴權時效期間之刑罰法律，適用修正
    前刑法第80條規定，對被告較為有利，而應予適用；而關於
    追訴權時效之停止進行及其期間、計算，並一體適用修正前
    刑法第83條之規定。再追訴權之時效，如依法律之規定，偵
    查、起訴或審判之程序，不能開始或繼續時，停止其進行，
    前項時效停止，自停止原因消滅之日起，與停止前已經過之
    期間，一併計算，停止原因繼續存在之期間，如達於修正前
    刑法第80條第1項各款所定期間4分之1者，其停止原因視為
    消滅，修正前刑法第83條定有明文。另按經提起公訴或自訴
    ，且在審判進行中，此時追訴權既無不行使之情形，自不發
    生時效進行之問題；若已實施偵查，追訴權既無不行使之情
    形，即不生時效進行之問題。而所謂實施偵查者，係指檢察
    署收受警局移送書或告訴、告發之日起為檢察官發動偵查權
    之時而言（司法院大法官會議釋字第138號解釋意旨、最高
    法院82年度第10次刑事庭會議決議意旨併同參照）。惟其中
    在檢察官偵查終結後，至案件繫屬法院之期間，因此時追訴
    權並未行使，時效仍應繼續進行。
五、依起訴書所載，本件被告上開犯罪行為終了日為87年4月3日
    ，（此時點下稱為(一)）。又依公訴意旨，被告涉刑法第34
    2條背信罪，其最重法定本刑為5年，則其追訴權時效應為10
    年，又因被告逃匿，由本院於89年12月12日以89北院文刑學
    緝字第810號通緝書發布通緝，有該通緝書1份在卷可稽。上
    開通緝被告時間內審判之程序均不能繼續，是時效期間並應
    加計因通緝而停止之2年6月期間，共計為12年6月（此期間
    下稱為(二)）。再本案係於89年7月25日由臺灣臺北地方法
    院檢察署收案開始實施偵查，有該檢察署收文章在卷可按，
    迄本院89年12月12日發布通緝為止之期間（共4月17日），
    因檢察官、法院均依法行使偵查、起訴及審判之程序，此時
    追訴權既無不行使之情形，自不生時效進行之問題，故上開
    時間亦應予以加計（此期間下稱為(三)），惟其中自檢察官
    89年9月11日提起公訴之後，迄89年9月28日案件繫屬於本院
    之期間（共計17日，此期間下稱為(四)），追訴權並未行使
    ，此段時效繼續進行之期間應予扣除。從而，本案追訴權時
    效至遲應於100年2月3日（此時點下稱為(五)）即告完成〔
    計算式為：(一)＋(二)＋(三)－(四)＝(五)〕，則揆諸前開
    說明，自應由本院不經言詞辯論，逕為免訴判決。
六、據上論斷，應依刑事訴訟法第302條第2款、第307條，判決
    如主文。
中    華    民    國   100    年    3     月    17    日
                  刑事第八庭審判長法  官  徐千惠
                                  法  官  陳雯珊
                                  法  官  古瑞君
上正本證明與原本無異。
如不服本判決應於收受送達後10日內向本院提出上訴書狀，並應
敘述具體理由；其未敘述上訴理由者，應於上訴期間屆滿後20日
內向本院補提理由書（均須按他造當事人之人數附繕本）「切勿
逕送上級法院」。告訴人或被害人如對於本判決不服者，應具備
理由請求檢察官上訴，其上訴期間之計算係以檢察官收受判決正
本之日期為準。
                                  書記官  莊宜諳
中    華    民    國  100    年    3      月    17    日